【裁判字號】    97,易,2963
【裁判日期】    971231
【裁判案由】    偽造文書
【裁判全文】
臺灣臺北地方法院刑事判決              97年度易字第2963號
公  訴  人  臺灣臺北地方法院檢察署檢察官
被      告  甲○○
選任辯護人  溫光雄律師
上列被告因偽造文書案件，經檢察官聲請以簡易判決處刑（97年
度調偵字第685號），由本院改依通常程序審理，茲判決如下：
    主  文
甲○○無罪。
    理  由
一、本件聲請簡易判決處刑意旨略以：被告甲○○於民國四十八
    年左右，明知其生母為吳簡雪，其僅係出生不久約一、二個
    月由案外人褚玉蘭即告訴人乙○○（原名先後為薛素敏、薛
    雯文）之母撫養，並非案外人褚玉蘭之女，且係告訴人祖母
    即案外人褚玉貴之男友陳金求（褚玉貴、陳金求均已死亡）
    於四十一年以被告為案外人褚玉蘭之女之虛偽事項，向臺北
    縣新店巿戶政事務所（下稱新店市戶政事務所）申報，使新
    店市戶政事務所承辦人員將此不實事項，登載於職務所掌之
    戶籍登記簿上。竟仍基於摡括犯意，(一)自八十六年間起至九
    十三年五月五日止，分別以載有上開虛偽事項之戶籍謄本，
    向不詳戶政事務所及新店市戶政事務所辦理住址變更及辦理
    戶政校正；(二)於九十五年八月十七日持載有上開虛偽事項之
    戶籍謄本，向新店市戶政事務所辦理換領新式身分證事宜，
    均足以生損害於告訴人及戶籍機關管理戶籍資料之正確性。
    案經告訴人訴由臺灣板橋地方法院檢察署檢察官偵查後簽請
    臺灣高等法院檢察署檢察長命令移轉臺灣臺北地方法院檢察
    署檢察官偵查後聲請以簡易判決處刑。因認被告涉有刑法第
    二百十六條、第二百十四條之行使使公務員登載不實文書罪
    嫌云云。
二、按犯罪事實應依證據認定之，無證據不得認定其犯罪事實；
    不能證明被告犯罪者，應諭知無罪之判決，刑事訴訟法第一
    百五十四條第二項、第三百零一條第一項分別定有明文。又
    事實之認定應憑證據，如不能發現相當證據或證據不足以證
    明者，自不能以推測或擬制之方法，以為裁判之基礎；而認
    定犯罪事實所憑之證據，雖不以直接證據為限，間接證據亦
    包括在內，然無論直接或間接證據，其為訴訟上之證明，須
    於通常一般之人均不致於有所懷疑，而得確信其為真實之程
    度者，始得據之為有罪之認定，倘其證明尚未達到此一程度
    ，而有合理性懷疑之存在時，即無從為有罪之認定，此有最
    高法院四十年台上字第八六號判例、七十六年台上字第四九
    八六號判例意旨可資參照。
三、公訴人認被告甲○○涉有上開行使使公務員登載不實文書犯
    行，無非係以被告之供述，以及證人乙○○之證述，並有戶
    籍謄本四份、案外人褚玉蘭死亡證明書各一份在卷，為其主
    要論罪依據。然訊據被告固坦承有於八十六年間辦理戶口校
    正、九十三年五月五日將戶籍地址遷至臺北縣新店市○○路
    六六巷二七號及於九十五年八月十七日換發新式身分證等事
    實，然堅決否認涉有上開犯行，辯稱：僅有在幼年時期七、
    八歲時，聽聞鄰居提及其非案外人褚玉蘭所親生，生母係案
    外人吳簡雪一事，但未曾向案外人褚玉蘭、吳簡雪、褚玉貴
    、陳金水等人求證，並無偽造文書之情事。經查：
  (一)被告之戶籍登記資料係案外人褚玉蘭之親生女，嗣後被告並
    有於八十六年間辦理戶口校正、九十三年五月五日將戶籍地
    址遷至臺北縣新店市○○路六六巷二七號及於九十五年八月
    十七日換發新式身分證等情，均經被告於偵查中及本院審理
    時坦認在卷，並有戶籍登記資料、案外人褚玉蘭死亡證明書
    各一份在卷可稽（他字第六四九號卷第四頁至第七頁；他字
    第一五二九號卷第一七頁至第一九頁），此部分之事實，固
    堪認定。
  (二)證人乙○○雖於偵查中證稱：被告並非案外人褚玉蘭之親生
    女等語在卷（偵查卷第五頁）。然證人乙○○就被告與案外
    人褚玉蘭之間，究否為親生母女關係一節，並未親自見聞，
    是證人乙○○於偵查中之證述係屬傳聞證據，無證據能力，
    不得作為本件之證據。至被告於偵查中及本院行準備程序時
    固坦稱：其曾在幼年時期七、八歲時，聽聞鄰居提及其非案
    外人褚玉蘭之親生女，生母係案外人吳簡雪等語不諱（偵查
    卷第五頁；本院卷第三四頁反面）。惟被告在得知此一傳聞
    後，並未向案外人褚玉蘭、褚玉貴、陳金水等人求證，亦經
    被告於偵查中及本院行準備程序時供述在卷（偵查卷第五頁
    ；本院卷第三四頁反面），復無其他積極證據足以證明被告
    與案外人褚玉蘭間確無親子關係存在。要難據此逕認被告主
    觀上有確信其非案外人褚玉蘭親生女，戶籍資料上關於其係
    案外人褚玉蘭長女等登記資料，均係虛偽不實事項之認知，
    而仍在上開時、地辦理戶口校正、遷移戶籍地址及換發新式
    身分證時，行使載有上開虛偽事項之戶籍謄本之故意可言。
  (三)準此，堪認被告上開所辯，非無可採。起訴意旨認被告確非
    案外人褚玉蘭之親生女，據此推論被告主觀上確信其與褚玉
    蘭間並無親子關係存在，而仍行使戶籍謄本資料云云，尚嫌
    無據。此外，復查無其他積極證據足證被告涉有公訴人所指
    之行使使公務員登載不實文書犯行。從而，就本案證據而言
    ，未達一般人均不致於有所懷疑，而得確信被告有罪之程度
    ，自屬不能證明被告犯罪，揆諸前揭規定與判例意旨，依法
    應為無罪判決之諭知。
四、本件檢察官原聲請簡易判決處刑，惟經本院認有刑事訴訟法
    第四百五十一條之一第四項但書所定之情形，爰依刑事訴訟
    法第四百五十二條規定改依通常程序審判。
據上論斷，應依刑事訴訟法第四百五十二條、第二百八十四條之
一、第三百零一條第一項，判決如主文。
本案經檢察官林達到庭執行職務。
中    華    民    國    97    年    12    月    31    日
                        臺灣臺北地方法院刑事第十五庭
                            法  官   吳麗英
上正本證明與原本無異。
如不服本判決應於收受送達後10日內向本院提出上訴書狀，並應
敘述具體理由；其未敘述上訴理由者，應於上訴期間屆滿後20日
內向本院補提理由書（均須按他造當事人之人數附繕本）「切勿
逕送上級法院」。告訴人或被害人如對於本判決不服者，應具備
理由請求檢察官上訴，其上訴期間之計算係以檢察官收受判決正
本之日期為準。
                            書記官   田華仁
中    華    民    國    97    年    12    月    31    日


司法院資訊處製作；財團法人民間司法改革基金會備份。
